臺灣高等法院臺中分院刑事判決
111年度上訴字第707號
上  訴  人  
即  被  告  尤王宗


選任辯護人  吳念恒律師
上列上訴人即被告因家庭暴力防治法之傷害等案件，不服臺灣臺
中地方法院110年度訴字第1967號中華民國111年2月8日第一審判
決（起訴案號：臺灣臺中地方檢察署110年度偵字第29427號），
提起上訴，本院判決如下：
    主  文
上訴駁回。
    犯罪事實
一、甲○○係丙○○之夫，2人間具有家庭暴力防治法第3條第1款所
    定之家庭成員關係，甲○○前因對丙○○實施身體及精神上不法
    侵害而實施家庭暴力行為，經臺灣臺中地方法院於民國109
    年12月8日核發109年度家護字第1861號民事通常保護令（下
    稱本案保護令），令甲○○不得對丙○○實施身體、精神上不法
    侵害之行為及騷擾行為，保護令有效期間為2年，臺中市政
    府警察局大甲分局並於109年12月9日執行該保護令。甲○○於
    110年7月18日中午，因不滿丙○○之友人於前一天來訪，而先
    與丙○○在臺中市○○區○○路0段000號住處發生爭吵，甲○○於同
    日晚上11時30分許就寢時又為此事問丙○○「妳要作尤太太還
    是羅小姐」，丙○○回稱「不睡就去外面睡」，詎甲○○聽聞後
    明知本案保護令之內容，竟基於違反保護令及傷害他人身體
    之犯意，憤而以腳踢躺於臥室欲就寢之丙○○背部一下，對丙
    ○○實施身體上不法侵害之家庭暴力行為，而違反本案保護令
    ，並致丙○○受有下背部挫傷之傷害，丙○○於遭甲○○踢傷後，
    即馬上以LINE叫在另一房間玩手機之子○○○過來，○○○即打開
    父母房間之房門，丙○○即告知○○○甲○○踢其。嗣經丙○○報警
    處理，而查悉上情。
二、案經丙○○訴由臺中市政府警察局大甲分局報請臺灣臺中地方
    檢察署檢察官偵查起訴。
    理  由
壹、關於證據能力部分：
一、從事業務之人於業務上或通常業務過程所須製作之紀錄文書
    、證明文書，除顯有不可信之情況外，得為證據，刑事訴訟
    法第159 條之4 第2 款定有明文。又醫師法第12條第1 項規
    定：醫師執行業務時，應製作病歷，並簽名或蓋章及加註執
    行年、月、日。第2 項規定：前項病歷，除應於首頁載明病
    人姓名、出生年、月、日、性別及住址等基本資料外，其內
    容至少應載明下列事項：「一就診日期。二主訴。三檢查項
    目及結果。四診斷或病名。五治療、處置或用藥等情形。六
    其他應記載事項。」因此，醫師執行醫療業務時，不論患者
    是因病尋求診療，或因特殊目的而就醫，醫師於診療過程中
    ，應依醫師法之規定，製作病歷，此一病歷之製作，均屬醫
    師於醫療業務過程中所須製作之紀錄文書，而且每一醫療行
    為均屬可分，因其接續之看診行為而構成醫療業務行為，其
    中縱有因訴訟目的，例如被毆傷而尋求醫師之治療，對醫師
    而言，仍屬其醫療業務行為之一部分，仍應依法製作病歷，
    則該病歷仍屬業務上所製作之紀錄文書，與通常之醫療行為
    所製作之病歷無殊，自屬刑事訴訟法第159 條之4 第2 款所
    稱從事業務之人於業務上所須製作之紀錄文書，而診斷證明
    書係依病歷所轉錄之證明文書，自仍屬本條項之證明文書（
    最高法院101 年度台上字第5255號、第4199號、第3847號、
    97年度台上字第666 號、96年度台上字第1957號判決意旨參
    照）。本件卷附衛生福利部豐原醫院受理家庭暴力事件驗傷
    診斷書係該醫院醫師依告訴人病歷所轉錄之證明文書，並無
    顯有不可信之情況，依上揭說明，自有證據能力，得為證據
    。
二、刑事訴訟法第159 條之5 規定：「（第1 項）被告以外之人
    於審判外之陳述，雖不符前4 條之規定，而經當事人於審判
    程序同意作為證據，法院審酌該言詞陳述或書面陳述作成時
    之情況，認為適當者，亦得為證據。（第2 項）當事人、代
    理人或辯護人於法院調查證據時，知有第159 條第1 項不得
    為證據之情形，而未於言詞辯論終結前聲明異議者，視為有
    前項之同意。」，其立法意旨在於傳聞證據未經當事人之反
    對詰問予以核實，原則上先予排除，惟若當事人已放棄詰問
    或未聲明異議，基於證據資料愈豐富，愈有助於真實發現之
    理念，且強化言詞辯論原則，法院自可承認該傳聞證據例外
    擁有證據能力。又按刑事訴訟法第159 條之5 立法意旨，在
    於確認當事人對於傳聞證據有處分權，得放棄反對詰問權，
    同意或擬制同意傳聞證據可作為證據，屬於證據傳聞性之解
    除行為，如法院認為適當，不論該傳聞證據是否具備刑事訴
    訟法第159 條之1 至第159 條之4 所定情形，均容許作為證
    據，不以未具備刑事訴訟法第159 條之1 至第159 條之4 所
    定情形為前提。本案判決下列所引用被告以外之人於審判外
    之陳述，被告及其辯護人於本院準備程序均同意上開證據具
    有證據能力（見本院卷第71至72頁），並於本院審理時對於
    上開證據之證據能力均表示沒有意見（見本院卷第109至111
    頁），且檢察官、被告及其辯護人均未於言詞辯論終結前聲
    明異議，本院審認上開證據作成時之情況，應無違法取證或
    不當情事，且與本案待證事實間復具有相當之關聯性，以之
    作為證據應屬適當，依刑事訴訟法第159 條之5 規定，自有
    證據能力。
貳、實體部分：
一、訊據被告固坦承知悉本案保護令之內容，並曾以腳碰到告訴
    人丙○○背部，惟矢口否認有何違反保護令及傷害犯行，辯稱
    ：伊不是故意踢丙○○的，是因為伊睡在裡面，腳才不小心碰
    到她，且她3天後才去驗傷，診斷書上所載傷勢不是伊造成
    的云云。
二、認定犯罪事實所憑之證據及理由：　　
  ㈠被告為告訴人之夫，且知悉本案保護令之內容，業據被告於
    警詢、偵訊及原審準備程序均自承在卷（見110年度偵字第2
    9427號卷〈下稱偵卷〉第21至23頁、第75頁；原審卷第75頁）
    ，核與證人即告訴人丙○○於警詢證述之情節（見偵卷第25至
    27頁）大致相符，並有員警職務報告、臺灣臺中地方法院10
    9年度家護字第1861號民事通常保護令、臺中市政府警察局
    大甲分局保護令執行紀錄表、家庭暴力通報表、台灣親密關
    係暴力危險評估表、全戶戶籍資料查詢結果各1份在卷可稽
    （見偵卷第19頁、第37至49頁、第53頁），而告訴人受有下
    背部挫傷之傷害，亦據告訴人指述明確（見偵卷第25至27頁
    ），並有衛生福利部豐原醫院受理家庭暴力事件驗傷診斷書
    1份及看診藥袋封面2份在卷可佐（見偵卷第33至35頁、第77
    至79頁），是以此部分事實自堪先予認定。
　㈡被告於110年7月18日中午，因不滿告訴人之友人於前一天來
    訪，而先與告訴人在住處發生爭吵，被告於同日晚上11時30
    分許就寢時又為此事問告訴人「妳要作尤太太還是羅小姐」
    ，告訴人回稱「不睡就去外面睡」，憤而以腳踢告訴人之背
    部，致告訴人受有下背部挫傷之傷害等情，業據證人即告訴
    人丙○○於警詢證述甚詳（見偵卷第25至27頁），佐以被告於
    原審準備程序及審理時供稱：那天中午我有因她同學來找她
    而發生爭吵，且案發前我上完廁所要進去時，我看她還沒睡
    著，我才問告訴人「妳要作尤太太還是羅小姐」這句話，她
    說「不睡就去外面睡」，然後我才經過她的身邊，躺下後，
    去碰到她的下背部等語（見原審卷第75頁、第96頁），可知
    於案發前被告確因告訴人之友人來訪一事而與告訴人發生口
    角。則被告於其問告訴人「妳要作尤太太還是羅小姐」，告
    訴人回稱「不睡就去外面睡」等語，而心生不滿之際，確有
    起腳傷害告訴人之動機，而被告因受告訴人之言語刺激，在
    盛怒之下腳踢躺於臥室之告訴人下背部，尚無悖於經驗法則
    ，且告訴人於遭被告踢下背部後，其即馬上以LINE叫在另一
    房間玩手機之子○○○過來，○○○打開父母房間之房門後，告訴
    人即告知○○○被告踢其，嗣經告訴人報警處理，是以告訴人
    上開指述應堪採信。
　㈢被告固辯稱其係不小心以腳碰到告訴人下背部云云。然被告
    於原審審理時供稱：「然後我才經過她的身邊，躺下後，去
    碰到她的下背部」、「（問：那時候躺下去後才不小心碰到
    她？）對，我進去要經過她，躺下去後，右腳碰到她的下背
    部，我們睡的靠的很近。」、「她是躺著我腳尖才去碰到她
    」等語（見原審卷第96至98頁）。惟依被告上開所述及人體
    構造暨雙方所提出之臥室照片（見本院卷第75頁、第91頁、
    第93頁、第133頁、第135頁），被告既已躺下，且與告訴人
    靠近，則腳尖因自然移動而碰觸告訴人之身體範圍，應僅限
    於告訴人下肢部位，如非蓄意，實難想像有何碰觸告訴人下
    背部之可能，是以被告上開所辯實難認與事實相符。
  ㈣觀諸告訴人所受傷勢，若無外力刻意施加，當不至於造成下
    背部挫傷，衡以身體之背部接近脊椎，告訴人應無甘冒危險
    ，自行造成上開傷害以構陷被告之可能。更何況告訴人於案
    發後旋即以LINE呼叫在另一個房間內之兒子○○○到場，並向
    警方報案等情，業經被告於警詢、偵訊均自承在卷（見偵卷
    第22至23頁、第75頁），且與告訴人丙○○及證人○○○於警詢
    證述之情節相符（見偵卷第25至30頁），可見告訴人當下即
    有尋求他人及公權力保護之意。證人○○○雖因案發時在另一
    間房間，且被告與告訴人所睡之臥房房門緊閉，故其並未親
    眼目睹被告以腳踢告訴人下背部，然告訴人於遭被告攻擊後
    ，即向證人○○○指控被告所為，不僅與一般正常人突遭他人
    攻擊之反應相同，且證人○○○上開證述與告訴人前揭指述之
    內容互核相符，更足以證明告訴人對被告所為之指證為可採
    。是以被告辦稱診斷書上所載告訴人之傷勢並非其所造成的
    云云，並無足採。
　㈤告訴人雖於案發後3日即110年7月21日始至衛生福利部豐原醫
    院驗傷診斷，此有衛生福利部豐原醫院受理家庭暴力事件驗
    傷診斷書1份在卷可稽（見偵卷第33至35頁），惟參酌告訴
    人於偵查中指稱：「我當天就有報警，因為警察到場我在房
    間內，不知道他們有來，後來是警察打電話給我叫我去驗傷
    」等語（見偵卷第76頁），是告訴人既已報警訴諸公權力，
    在不諳司法程序之情形下，主觀上認為應待警方依法處理進
    行後續事宜，乃於3日後始依警方指示前往驗傷，應可理解
    且符常情。另告訴人表示受被告腳踢下背部，亦與上開驗傷
    診斷書所記載之受傷部位吻合，足認告訴人所指證受被告踢
    傷等語，應屬真實。被告辯稱告訴人於3天後才去驗傷及告
    訴人並未服用醫院所開立之緩解疼痛之藥物，該傷勢並非其
    所造成的云云，亦無足採。
  ㈥綜上所述，被告上開所辯顯係事後卸責之詞，不足採信。本
    案事證已臻明確，被告上開違反保護令及傷害犯行洵堪認定
    ，應依法予以論罪科刑。  
三、論罪部分：
  ㈠按家庭暴力防治法所稱「家庭暴力」，係指家庭成員間實施
    身體、精神或經濟上之騷擾、控制、脅迫或其他不法侵害之
    行為；而該法所稱之「家庭暴力罪」，謂家庭成員間故意實
    施家庭暴力行為而成立其他法律所規定之犯罪，家庭暴力防
    治法第2條第1款、第2款分別定有明文。查被告與告訴人為
    夫妻，2人間具有家庭暴力防治法第3條第1款所定之家庭成
    員關係，被告於上揭時、地，對告訴人為傷害行為，已屬家
    庭成員間實施不法侵害之行為，該當家庭暴力防治法第2條
    第2款之家庭暴力罪，並構成刑法規定之犯罪，惟因家庭暴
    力防治法並無相關罰則之規定，仍應依刑法之規定予以論罪
    科刑。
  ㈡核被告所為，係犯家庭暴力防治法第61條第1款之違反保護令
    罪及刑法第277條第1項傷害罪。
　㈢被告以一行為同時觸犯上開2罪名，為想像競合犯，應依刑法
    第55條前段之規定，從一重之傷害罪處斷。
四、原審以被告上開違反保護令及傷害犯行事證明確，適用刑事
    訴訟法第299條第1項前段，家庭暴力防治法第61條第1款，
    刑法第11條前段、第277條第1項、第55條、第41條第1項前
    段，刑法施行法第1條之1第1項等規定，並以行為人之責任
    為基礎，審酌被告於收受臺灣臺中地方法院所核發之民事保
    護令後，竟未能確實遵守限制，仍對告訴人實施家庭暴力，
    漠視保護令所表彰之國家公權力及對被害人之保護作用，並
    致告訴人受有前揭傷害，所為實屬不該；復考量被告犯後始
    終否認犯行，兼衡其犯罪之動機、目的、手段，自述之智識
    程度、家庭及生活情況（見原審卷第98頁）等一切情狀，量
    處拘役50日，並諭知易科罰金之折算標準。經核原審判決認
    事用法核無違誤，量刑亦屬妥適。
五、關於上訴理由之審酌：
　㈠被告上訴意旨略以：被告於110年7月18日晚間下床去上廁所
    回來時，在躺下過程中腳不小心稍微碰到告訴人，絕非故意
    傷害告訴人，被告並無傷害或違反保護令之犯意，如因一時
    不慎造成告訴人傷害，亦屬過失。又告訴人直至110年7月21
    日始前往豐原醫院驗傷，驗傷診斷書之「受害人主訴欄」之
    「依受害者主訴，以何種外力造成之傷害（徒手、工具或不
    詳)」欄之記載「被先生徒手毆打」，與告訴人上開指訴明
    顯不同，且告訴人自醫院領回之2袋藥也未服用，甚至能在
    家裡正常活動，絲毫未見身體有任何受傷之情況，再依證人
    即被告與告訴人之子○○○於警詢證稱：「我母親就說我父親
    踢他，但是我沒有看到過程，所以我不知道」、「他們沒有
    吵架，也沒有任何吵架聲音」，可知案發當晚被告並未與告
    訴人發生口角或吵架，自亦無起腳傷害告訴人之動機，原審
    判決認定被告因受告訴人之言語刺激，在盛怒之下腳踢躺於
    臥室之告訴人之下背部，恐有所誤。是以告訴人是否受有傷
    害及所受傷害是否為被告所造成，顯有疑義。又是本案倘無
    足以認定被告確有上開犯行之積極證據，自不能單純以告訴
    人之指述，即逕行認定被告犯傷害及違反保護令等罪，或以
    此作為不利被告或有罪之認定，基於罪疑唯輕及無罪推定原
    則，自應為有利被告之認定，請撤銷原判決，改諭知被告無
    罪等語。
　㈡本院查：
　⒈本案受理家庭暴力事件驗傷診斷書之「受害者主訴欄」之「
    依受害者主訴，以何種外力造成之傷害〈徒手、工具或不詳)
    」欄記載「被先生徒手毆打」，依醫師就該文字記載之理解
    ，似為就徒手、使用工具或不詳方式三擇一為記載，而告訴
    人即主訴被告以腳踢其，顯非使用工具或以不詳方式行兇，
    只好選擇「徒手」一詞為記載，故不難理解為何告訴人自始
    即告訴證人○○○被告用腳踢其（見偵卷第30頁），且告訴人
    於警詢亦指訴被告以腳踢其背部（見偵卷第26頁），為何驗
    傷診斷書會記載「被先生徒手毆打」，是以自不得以上開驗
    傷診斷書此部分之記載與告訴人上開指訴不同，即認告訴人
    指訴不可採。至於告訴人所受之下背部挫傷，尚非嚴重至無
    法走動或正常活動，至於告訴人是否服用醫師所開立之緩解
    疼痛之藥物，當視告訴人對疼痛之忍受程度或有無服用止痛
    藥之觀念而有不同，又告訴人受傷部位係在下背部，有衣服
    遮掩，是以自不得以告訴人自醫院領回之2袋藥未服用，且
    能在家裡正常活動，未見身體有任何受傷之情況，即認告訴
    人並有受有上開傷害。是以被告此部分上訴所陳並無足採。
　⒉證人○○○於警詢證稱：我當時在我自己的房間玩手機，我母親
    叫我過去他們房間，我打開他們的房間門，我母親就說我父
    親踢她，房裡只有我父親及母親2人，他們睡覺時習慣會將
    房間門關上，所以發生情形只有我父親及母親知道等語（見
    偵卷第30頁），是以被告與告訴人既於睡覺時將房門關上，
    故若非被告與告訴人在房間內大聲爭吵，否則在另一房間玩
    手機之證人○○○當無從聽到任何吵架聲音，致驚動證人○○○。
    更何況本案係因被告於晚上就寢時，不滿前一日告訴人之友
    人來訪，而在房內詢問告訴人「妳要作尤太太還是羅小姐」
    ，告訴人回稱「不睡就去外面睡」，致引起被告不滿，憤而
    以腳踢躺於臥室欲就寢之告訴人下背部一下，雙方雖無大聲
    爭吵，惟讓聽聞者不舒服之言語或刺激性之言語極有可能引
    起聽聞者不滿之情緒，聽聞者乃進而在盛怒下動手傷害對方
    ，是以自不得以證人○○○沒有聽到被告與告訴人吵架之聲音
    ，即認案發當晚被告並未與告訴人發生口角或吵架，而推認
    被告無起腳傷害告訴人之動機，是以被告此部分上訴所陳亦
    無足採。
　⒊本案被告並非於躺下過程中，因腳不小心稍微碰到告訴人背
    部致傷，已如前述（詳理由欄貳、二），是以被告辯稱其並
    無傷害或違反保護令之犯意，至多僅係過失傷害，並無足採
    。又原審認定被告確有上開傷害及違反保護令犯行，並非單
    以告訴人之證述為唯一證據，是以被告以原審以告訴人之指
    訴為唯一證據，即逕予認定被告涉有傷害及違反保護令等犯
    行，與罪疑唯輕及無罪推定原則有違，顯無足採。
　⒋綜上所述，本案被告上訴意旨所陳均無足採，且被告及其辯
    護人在本院並未提出其他有利之證據或辯解，被告上訴為無
    理由，應予以駁回其上訴。
據上論結，應依刑事訴訟法第368條，判決如主文。
本案經檢察官李基彰提起公訴，檢察官乙○○到庭執行職務。
中　　華　　民　　國　　111 　年　　5 　　月　　24　　日
              刑事第二庭　  審判長法　官　何志通
                                  法　官　吳進發
                                  法　官　石馨文
以上正本證明與原本無異。
如不服本判決應於收受送達後二十日內向本院提出上訴書狀，其
未敘述上訴理由者，並得於提起上訴後二十日內向本院補提理由
書（均須按他造當事人之人數附繕本）「切勿逕送上級法院」。
因疫情而遲誤不變期間，得向法院聲請回復原狀。

                                  書記官  陳儷文
中　　華　　民　　國　　111 　年　　5 　　月　　24　　日
附錄本判決論罪科刑法條
家庭暴力防治法第61條：
違反法院依第14條第1 項、第16條第3 項所為之下列裁定者，為
本法所稱違反保護令罪，處3年以下有期徒刑、拘役或科或併科
新臺幣10萬元以下罰金：
一、禁止實施家庭暴力。
二、禁止騷擾、接觸、跟蹤、通話、通信或其他非必要之聯絡行
    為。
三、遷出住居所。
四、遠離住居所、工作場所、學校或其他特定場所。
五、完成加害人處遇計畫。
中華民國刑法第277條
傷害人之身體或健康者，處5年以下有期徒刑、拘役或50萬元以
下罰金。
犯前項之罪，因而致人於死者，處無期徒刑或7年以上有期徒刑
；致重傷者，處3年以上10年以下有期徒刑。